最高法院刑事判決　　　　　　　　　　　　　　　八十八年度台上字第三八一四號
　　上　訴　人　甲○○
　　　　　　　　乙○○
右上訴人等因盜匪等罪案件，不服台灣高等法院台南分院中華民國八十八年四月三十
日第二審更審判決（八十八年度上更(一)字第五四號，起訴案號：台灣台南地方法院檢
察署八十五年度偵字第一三三八六號、八十六年度偵字第一二四二號、八十六年度營
偵字第二九、一○二號），提起上訴，本院判決如左：
    主  文
原判決撤銷，發回台灣高等法院台南分院。
    理  由
本件原判決維持第一審論處上訴人乙○○共同意圖為自己不法之所有，而搶奪他人之
動產（累犯）罪刑之判決，駁回其在第二審之上訴；另將關於上訴人甲○○部分之判
決撤銷，改判仍論處上訴人甲○○共同連續意圖為自己不法之所有，而搶奪他人之動
產，及共同意圖為自己不法所有，以強暴致使不能抗拒而取他人之物（均累犯）罪刑
，固非無見。惟查：(一)、事實審法院採取某種證據，為認定事實之基礎，必須先有該
項證據之存在，就該案卷宗不難考見者為限，如判決書內所記載之證據，與原卷內容
顯不相符，自屬採證違法。本件原判決採用陳秋月之老闆王清謀名義之取款憑證影本
一紙，為論處上訴人等罪刑之依據（見原判決理由二(一)５），惟審閱全部卷宗內並無
此項證據。又原審傳喚被害人翁林秀清，亦經其同居人收受傳票，有送達證書可憑（
見原審卷第八六、九三、一一○頁），原判決理由竟謂「被害人翁林秀清因遷移地址
不明或原址查無其人，而未能傳喚到庭」（原判決理由二(一)６），其所記載之證據，
顯與卷內資料不符，已有未合。(二)、按卷宗內之筆錄及其他文書可為證據者，應向被
告宣讀或告以要旨，刑事訴訟法第一百六十五條第一項定有明文。原審未於民國八十
八年四月二十一日審判期日，將上開取款憑證向上訴人等宣讀或告以要旨，即係應於
審判期日調查之證據未予調查，遽採為斷罪之論據，其判決當然違背法令。(三)、被害
人之指訴，本以使被告受刑事追訴為目的，故其陳述是否與事實相符，自應調查其他
證據，以資審認，苟其所為攻擊之詞，尚有瑕疵，則在此瑕疵未予究明以前，即不能
遽採為斷罪之基礎。本件原判決認定上訴人等有共同搶奪徐陳碧霞之財物，係以被害
人徐陳碧霞於警訊指述「於八十五年十一月二十五日下午二時十五分，在新營市○○
路台灣銀行領走新台幣（下同）二十萬元，我將該二十萬元放進手提包內……」，及
於第一審證稱「有二人共騎一部機車搶我，我人在車內，坐駕駛座上，皮包放在駕駛
座旁，窗戶有搖下，突然被搶走，搶匪伸手進入車內搶走皮包，內有現金二十萬元，
鑽戒三只，勞力士一只，金項鍊一條，佛珠一串，……」云云，為證據基礎。惟原審
向台灣銀行新營分行查詢結果，徐陳碧霞並非該行之存款戶，調閱當日（八十五年十
一月二十五日）傳票，亦無此人提領二十萬元資料，此有該分行八十八年四月六日八
八銀新營字第一二五○號函可按（見原審卷第一一九頁）。被害人徐陳碧霞之供述與
前開函文內容，已有未合，其指述是否與事實相符，自非無疑。原判決未說明何以不
採取前開函文之理由，復未說明何以捨棄該函文，而取信徐陳碧霞於警訊供詞之理由
，遽認定上訴人等共同搶奪徐陳碧霞之財物，應有判決理由不備之違法。(四)、被害人
所述被害情形如無瑕疵可指，而就其他方面調查又與事實相符，自足據為判決之基礎
。惟被害人之供述有無其他證據可資佐證，審理事實之法院應為必要之調查，於判決
內加以論述，始為合法。本件上訴人甲○○、乙○○自始否認搶奪、盜匪犯行，又無
任何贓物扣案可稽，被害人徐陳碧霞、翁林秀清、楊立光、蔡源誠、陳秋月所述被害
情形，僅徐陳碧霞部分有證人徐強挽之證言可參，陳秋月部分雖云有所謂其老闆王清
謀名義之取款憑證影本可考，但卷宗內無此證據，已如前述，其餘三人部分，原審並
未調查有無其他佐證，於判決內加以論述。而依卷內資料所示，上開被害人均稱係自
金融機構提款後被搶或被劫（見警卷徐陳碧霞、翁林秀清、楊立光訊問筆錄，一三三
八六號偵查卷第四十、四五頁蔡源誠、陳秋月警訊筆錄），彼等既指證提款後遭搶奪
或強劫財物，應不難調查案發當天彼等有無向金融機關提款，以查明所述是否與事實
相符。原審雖曾傳喚被害人等，惟被害人楊立光之地址為「台南市○○路四十四號六
樓」（見一二號警局卷第二頁），原審卻向「台南市○○路四十四號」傳喚（見原審
卷第七一、八二、九五頁），致未能傳喚到庭，難謂已就被害人楊立光部分為必要之
調查。又被害人等於警訊均陳明所提款之銀行，原審縱未能傳喚被害人到庭敘述提款
情形，亦不難向各該銀行查明被害人所述提款是否與事實相符。原審未為必要之調查
，僅憑被害人翁林秀清、楊立光、蔡源誠、陳秋月之指證，遽行判決，尚嫌速斷。本
院前次發回意旨業予指明，原審猶未踐行調查，致原有瑕疵依然存在，無從維持。以
上或係上訴意旨所指摘，或為本院得依職權調查之事項，應認原判決仍有發回更審之
原因。至於原判決不另諭知無罪部分，基於審判不可分之原則，應併予發回，附此敘
明。
據上論結，應依刑事訴訟法第三百九十七條、第四百零一條，判決如主文。
中      華      民      國    八十八    年      七      月     十五     日
                              最高法院刑事第三庭
                                  審判長法官  陳  錫  奎
                                        法官  洪  清  江
                                        法官  吳  昆  仁
                                        法官  李  伯  道
                                        法官  高  金  枝
      右正本證明與原本無異
                                              書  記  官
中      華      民      國    八十八    年      七      月     二十     日
